ACORDAO-COMPLETO-2353526

ACÓRDÃO 7431/2019 ATA 29/2019 - SEGUNDA CÂMARA

Vistos, relatados e discutidos estes autos de embargos de declaração opostos por Moacir Tonet contra o Acórdão 2719/2019-TCU-Segunda Câmara;
Acordam os ministros do Tribunal de Contas da União, reunidos da Segunda Câmara, ante as razões expostas pelo relator, em:
9.1. com fundamento nos arts. 32, inciso II, e 34 da Lei nº 8.443/1992, c/c os arts. 277, inciso III, e 287 do Regimento Interno do TCU, conhecer dos presentes embargos de declaração para, no mérito, rejeitá-los; e
9.2. dar ciência do presente acórdão ao embargante.

Embargos de declaração interpostos contra acórdão que conheceu de recurso de reconsideração em tomada de contas especial que julgou regulares com ressalvas as contas do recorrente, em razão de a entidade ter sido condenada a pagar determinada quantia por danos morais coletivos em processos trabalhistas, decorrentes de atos ilegais praticados pela cúpula diretiva do conselho.

Segunda Câmara

Conselho Regional de Medicina Veterinária do Estado de Santa Catarina.

3. Embargante: Moacir Tonet (XXX.517.159-XX).

Aroldo Cedraz.

13.1. Ministros presentes: Ana Arraes (Presidente), Augusto Nardes (Relator), Aroldo Cedraz e Raimundo Carreiro.
13.2. Ministro que alegou impedimento na Sessão: Aroldo Cedraz.
13.3. Ministro-Substituto presente: André Luís de Carvalho.

AUGUSTO NARDES

Ministro Augusto Nardes.

Trata-se de embargos de declaração interpostos por Moacir Tonet contra o Acórdão 2719/2019-TCU-Segunda Câmara, por meio do qual este Tribunal deliberou por conhecer recurso de reconsideração apresentado pelo ora embargante, julgar regulares com ressalvas suas contas e de Ana Paula Nummer dos Santos, bem como conferir a seguinte redação ao subitem 9.5.1 do Acórdão 3505/2016-TCU-Segunda Câmara: 
"9.5.1. adote, contra o Sr. Moacir Tonet e a Sra. Ana Paula Nummer dos Santos, sob pena de responsabilidade solidária no caso de omissão, medidas internas para o ressarcimento do pagamento de indenização por danos morais coletivos fixados em R$ 10.000,00 (dez mil reais) em razão dos fatos objeto da conciliação ocorrida na Ação Civil Pública 0005791-38.2010.5.12.0034, e, em caso de insucesso, que interponha ação de regresso para reaver a quantia, com base no § 6º do art. 37 da Constituição Federal, esclarecendo sobre a possibilidade de parcelamento do valor a ser ressarcido, tendo em vista as disposições contidas no art. 26 da Lei 8.443/92, do art. 46 da Lei 8.112/90 e do art. 217 do RI/TCU, que autoriza o recolhimento do débito de forma parcelada em até 36 parcelas, ressaltando ainda, que em vista de que o dano advém de pagamento efetuado em razão de acordo proposto pelo MPT/SC e homologado pelo Poder Judiciário, o que caracteriza a boa-fé dos responsáveis, nos termos do art. 12, §2º, da Lei 8.443/92, deverá incidir sobre os valores a serem recolhidos apenas a correção monetária."
2.	No presente recurso, o embargante, após transcrever trechos do voto condutor e do acordão embargado, apresenta as seguintes ponderações:
"Como se vê, a reconhecida boa-fé do ora Embargante (decorrente da proposta de acordo apresentada pelo Ministério Público do Trabalho, do posicionamento favorável por parte dos procuradores do CRMV-SC e da final homologação do acordo pelo Judiciário) aliada aos vícios na instauração do processo (inclusão de valores indevidos e não discriminação exaustiva das supostas irregularidades) que ensejaram o prejuízo à ampla defesa apresentam-se como contraditórias à determinação de restituição de valores. 
Ora, a ampla defesa (derivação direta do devido processo legal) , por ser corolário do Estado Democrático de Direito, deve ser assegurada em seus aspectos formal e substancial, de modo a permitir que as partes contribuam diretamente na decisão a ser proferida pelo Julgador. 
Nesse sentido, a ampla defesa só é regular e absolutamente atendida quando e se a parte é devidamente informada e esclarecida acerca dos fatos investigados e respectivos contornos, premissa esta suficiente e necessária para que ela (parte) contra-argumente e, ao fim, para que o Julgador decida a partir dos argumentos e provas expostos." 
4.	A seguir, transcreve o seguinte trecho, extraído do Voto do Ministro Gilmar Mendes proferido (e aprovado) no MS 24.268/0-MG:
Tenho enfatizado, relativamente ao direito de defesa, que a Constituição de 1988 (art. 5º, LV) ampliou o direito de defesa, assegurando aos litigantes, em processo judicial ou administrativo, e aos acusados em geral o contraditório e a ampla defesa, com os meios e recursos a ela inerentes. 
Como já escrevi em outra oportunidade, as dúvidas porventura existentes na doutrina e na jurisprudência sobre a dimensão do direito de defesa foram afastadas de plano, sendo inequívoco que essa garantia contempla, no seu âmbito de proteção, todos os processos judiciais ou administrativos. 
Assinale-se, por outro lado, que há muito vem a doutrina constitucional enfatizando que o direito de defesa não se resume a um simples direito de manifestação no processo. Efetivamente, o que o constituinte pretende assegurar - como bem anota Pontes de Miranda - é uma pretensão à tutela jurídica (Comentários à Constituição de 1967/69, tomo V, p. 234) . (...) Daí afirmar-se, correntemente, que a pretensão à tutela jurídica, que corresponde exatamente à garantia consagrada no art. 5º LV, da Constituição, contém os seguintes direitos:
1) direito de informação (Recht auf Information) , que obriga o órgão julgador a informar à parte contrária dos atos praticados no processo e sobre os elementos dele constantes; 
2) direito de manifestação (Recht auf Äusserung) , que assegura ao defendente a possibilidade de manifestar-se oralmente ou por escrito sobre os elementos fáticos e jurídicos constantes do processo; 
3) direito de ver seus argumentos considerados (Recht auf Berücksichtigung) , que exige do julgador capacidade, apreensão e isenção de ânimo (Aufnahmefähigkeit und Aufnahmebereitschaft) para contemplar as razões apresentadas (Cf.Pieroth e Schlink, Grundrechte - Staatsrecht II, Heidelberg, 1988, p. 281; Battis e Gusy, Einführung in das Staatsrecht, Heidelberg, 1991, p. 363- 364; Ver, também, Dürig/Assmann, in: Maunz-Dürig, GrundgesetzKommentar, Art. 103, vol IV, nº 85-99) .
5.	Para finalizar, o embargante apresenta as seguintes ponderações e petições:
"Dessarte, a inobservância e não consagração efetiva da ampla defesa (aliada à reconhecida boa-fé do Embargante) se apresenta como elemento de contradição, de modo que tal vício deve ser saneado a fim de, também:
a) ser afastada a conclusão de que o CRMV-SC teria tido um prejuízo de R$ 10.000,00;
b) ser afastada a responsabilização do Embargante em devolver tais valores; e
c) as contas do Embargante serem julgadas regulares."
	É o relatório.

Karla Zardini Dorado Valentino (28574/OAB-DF) e outros, representando Moacir Tonet.

Não atuou.

EMBARGOS DE DECLARAÇÃO CONTRA DECISÃO QUE NEGOU PROVIMENTO A RECURSO DE RECONSIDERAÇÃO FORMULADO EM PROCESSO DE TOMADA DE CONTAS ESPECIAL. ALEGAÇÕES DE CONTRADIÇÃO. TENTATIVA DE REDISCUSSÃO DO MÉRITO. CONHECIMENTO. REJEIÇÃO

TOMADA DE CONTAS ESPECIAL (TCE)

não atuou.

Cuidam os autos de embargos de declaração interpostos por Moacir Tonet contra o Acórdão 2719/2019-TCU-Segunda Câmara, alegando contradição nos seguintes termos:
"Como se vê, a reconhecida boa-fé do ora Embargante (decorrente da proposta de acordo apresentada pelo Ministério Público do Trabalho, do posicionamento favorável por parte dos procuradores do CRMV-SC e da final homologação do acordo pelo Judiciário) aliada aos vícios na instauração do processo (inclusão de valores indevidos e não discriminação exaustiva das supostas irregularidades) que ensejaram o prejuízo à ampla defesa apresentam-se como contraditórias à determinação de restituição de valores.
 (...) 
Dessarte, a inobservância e não consagração efetiva da ampla defesa (aliada à reconhecida boa-fé do Embargante) se apresenta como elemento de contradição, de modo que tal vício deve ser saneado."
2.	Ao tempo em que conheço dos referidos embargos, nos termos do art. 34 da Lei 8.443/1992, observo, como preliminar de mérito, e a título pedagógico, que os embargos de declaração são, em regra, recurso integrativo, que objetivam expungir da decisão embargada, os vícios da omissão, contradição ou obscuridade. Vicente Greco Filho assim define esses vícios da deliberação:
"  (...) obscuridade: defeito consistente na difícil compreensão do texto da sentença e pode decorrer de simples defeito redacional ou mesmo de má formulação de conceitos, havendo obscuridade quando a sentença está incompreensível no comando que impõe e na manifestação de conhecimento e vontade do juiz.
contradição: afirmação conflitante, quer na fundamentação, quer entre a fundamentação e a conclusão, sendo que, nesses casos, a correção da sentença, em princípio, não levaria a uma verdadeira modificação da sentença, mas apenas a um esclarecimento de seu conteúdo.
omissão: caso em que a sentença é complementar, passando a resolver questão não solucionada, ganhando substância, portanto, sendo que as questões que devem ser resolvidas pelo juiz são todas as relevantes postas pelas partes para a solução do litígio, bem como as questões de ordem pública que o juiz deve resolver de ofício, como, por exemplo, a coisa julgada."
 (in Direito Processual Civil Brasileiro 11ª edição, 2º Volume, Editora Saraiva, p. 259/260) .
3. 	Com respaldo na doutrina, verifico que os embargos devem ser rejeitados, posto que não existe a contradição aventada. Não existe qualquer conflito entre a determinação de restituição de valores, exarada ao CRMV/SC - e não ao embargante -, e os vícios ocorridos em sua citação. O reconhecimento de tais vícios, a bem da verdade, fundamentou a decisão desta Corte de dar provimento parcial ao recurso do responsável para afastar a irregularidade das suas contas e a dispensa da multa. A formulação de determinações à entidade, por outro lado, independe da citação, razão pela qual não procede a alegação de contradição entre um fato e outro. O mesmo raciocínio aplica-se à boa-fé, cujo reconhecimento por parte do Tribunal não representa qualquer contradição com a determinação para que o próprio órgão de origem institua procedimento interno tendente a reaver o dano causado.
	Nesses termos, VOTO no sentido de que o Tribunal adote o Acórdão que ora trago à deliberação.
TCU, Sala das Sessões Ministro Luciano Brandão Alves de Souza, em 20 de agosto de 2019.
Ministro JOÃO AUGUSTO RIBEIRO NARDES 
Relator